【裁判字號】    95,台上,772
【裁判日期】    950420
【裁判案由】    租佃爭議
【裁判全文】
最高法院民事判決              九十五年度台上字第七七二號
    上  訴  人  甲○○
    訴訟代理人  徐豐明律師
    被 上訴 人  乙○○
上列當事人間租佃爭議事件，上訴人對於中華民國九十四年一月
十四日台灣高等法院高雄分院第二審判決（九十三年度上字第五
九號），提起上訴，本院判決如下：
    主  文
上訴駁回。
第三審訴訟費用由上訴人負擔。
    理  由
本件上訴人主張：坐落高雄縣大寮鄉○○○段三九五０號，面積
八四０平方公尺田地（下稱系爭土地）原為上訴人之祖父劉興所
有，於民國三十九年間出租予被上訴人耕種，並於四十七年十月
二日依耕地三七五減租條例規定完成租約登記。嗣因上訴人之父
劉隆水取得系爭土地所有權，於八十六年三月二十八日變更出租
人名義為劉隆水。劉隆水又於九十年四月三日將系爭土地贈與上
訴人。高雄縣大寮鄉公所（下稱大寮鄉公所）於九十一年十一月
二十二日通知兩造辦理續訂租約或收回自耕之申請。上訴人旋於
九十二年二月十三日表明被上訴人有欠租情事，不同意續租，並
申請調解。乃大寮鄉公所不召開調解，卻將出租人名義變更為上
訴人，並核定准由承租人即被上訴人自九十二年一月一日起至九
十七年十二月三十一日止續訂租約六年，有違內政部八十六年度
台內地字第八六八二一二三號函令所示，應俟爭議處理完畢後，
視其處理結果再行核定准否續訂租約事宜之規定。前揭核定之租
約是否合法有效，已非無疑，且上訴人於九十二年四月十六日函
請大寮鄉公所撤銷違法之核定處分，雙方就租約內容重要之點未
有任何意思表示之合致，則本件租約應為無效。三十九年間之租
約，並非由劉興出租予被上訴人，其上「劉興」署名並非劉興筆
跡，應係大寮鄉公所本於行政權之作用辦理租約訂立登記，不得
以之認劉興與被上訴人已親訂租約，被上訴人又未舉證證明占有
系爭土地之正當權源，上訴人自得本於所有權請求被上訴人交還
系爭土地。且被上訴人年事已高，多年未自任耕作，兩造租約屬
無效，上訴人自有租賃物返還請求權。又劉興既未於三十九年間
與被上訴人訂立租約，自未與被上訴人約定租金給付地，而就繳
納實物之地點又載為大寮鄉埤頂村（里）二十號，與租約上被上
訴人住所不同，無從決定繳租地為被上訴人之住所地。若認系爭
租約為有效，應依民法第三百十四條規定，以出租人之住所地為
租金清償地，被上訴人寄存租穀於三義成商行、鳳山市農會及提
存現金於法院等行為，均不合債務本旨而不生清償地租之效力。
被上訴人另於八十九年九月四日以存證信函寄送郵政匯票新台幣
（下同）三千六百五十六元（上訴人未兌領），代替八十七年第
二期、八十八年第一、二期應繳租谷，之前及之後之地租均未繳
納，且郵政匯票並不等同於現金或實物，是其以郵政匯票繳租之
行為，亦不合債務本旨，難生清償之效力。況被上訴人於調解程
序亦自承租金當面交付劉隆水遭拒，始以其他方式繳付，並未提
及係劉隆水前往收租，益證本件租金給付地為出租人住所地。縱
認被上訴人未違反前揭規定，租約仍然有效，惟被上訴人未證明
自三十九年迄八十八年之地租業已繳付之事實，而其於九十二年
三月十七日及同年五月十五日之提存，不合債務本旨，不生清償
效力；且上訴人於九十二年二月二十四日以存證信函催告清償所
有欠租，被上訴人仍置之不理，上訴人已於同年三月十日發函終
止兩造間之耕地租約，其提存既在終止租約之後，自與清償無關
。上訴人再以九十二年七月二十五日準備書狀繕本之送達為終止
系爭耕地租約之意思表示，兩造租約既經終止，被上訴人自應交
還系爭土地。被上訴人所提休耕申報日期已在上訴人終止租約之
後，與本件無關。況水旱田利用調整計劃，並非等同休耕，且需
由農地所有權人始得申請，至少需農地所有權人同意。被上訴人
又未提出之前有休耕之證明，足見被上訴人未獲准休耕等情。爰
本於耕地三七五減租條例第十六條第二項及民法第七百六十七條
之規定，求為命被上訴人應將系爭土地騰空交還上訴人之判決。
被上訴人則以：上訴人已於九十二年七月二十五日之準備書狀自
承劉興於三十九年間出租系爭土地與被上訴人，足認兩造間確有
租賃關係。上訴人雖於九十二年三月十日以被上訴人欠租達二年
以上為由終止租約，惟兩造現存之租約於九十二年一月一日始成
立，實無欠租二年之可能。兩造經核定之耕地租約載明應納之地
租為繳納實物，地點在大寮鄉埤頂村（里）二十號，即為當時被
上訴人之住所，足證本件租金約定之給付方式應為往取債務性質
；況大寮鄉公所函文亦稱租金方式及繳納地之選擇，係雙方當事
人約定，由承辦人填寫，則出租人如不前往收取租金，承租人本
不構成給付遲延，債權人自不得以債務人欠租為由終止租約。上
訴人承受劉興、劉隆水之耕地租約，自應赴被上訴人現在之住所
收取租金。上訴人之住所迄未變遷，並無不能前往收取租金之情
形。上訴人從未至被上訴人住所收取租金，被上訴人縱未催告或
將租金提存，亦不負欠租責任。上訴人自不能據而主張依耕地三
七五減租條例第十七條第一項第三款規定終止租約。又被上訴人
已按期將實物代金向法院辦理提存，或以匯票寄給上訴人，足認
係上訴人拒絕收受租金，且係被上訴人之自為履行債務，並非變
更往取債務之合意。被上訴人確實一直自任耕作，因政府農業政
策而定期指定休耕地區，系爭土地向有耕作，始有申請休耕之必
要，且經主管機關准許，上訴人主張被上訴人未自任耕作，租約
無效云云，並無理由。上訴人起訴時並未主張被上訴人有放棄耕
作權之情形，亦未依該事由為終止租約之表示或進行爭議調處，
其不得逕於訴訟中主張。兩造原訂耕地租約於九十一年十二月三
十一日期滿後，被上訴人已向大寮鄉公所申請繼續承租，兩造間
之租賃關係仍屬存在。上訴人雖表示異議，然對於本件耕地租約
之效力不生影響等語，資為抗辯。
原審以：系爭土地原為劉興所有，被上訴人於三十九年間即在該
土地上耕種，於四十七年十月二日依耕地三七五減租條例規定完
成租約登記，嗣劉隆水取得系爭土地所有權，於六十八年三月二
十八日變更出租人名義為劉隆水，劉隆水又於九十年四月三日將
系爭土地贈與上訴人，並由大寮鄉公所將出租人名義變更為上訴
人，核定由承租人自九十二年一月一日起至九十七年十二月三十
一日止續訂租約六年等事實，業經上訴人提出土地登記謄本為證
，並有大寮鄉公所函檢附租賃契約書可憑，復為兩造所不爭，自
堪信為真實。上訴人於提起本件訴訟前，曾於九十二年二月二十
四日以存證信函限期催告被上訴人應於函到七日內繳清欠租，又
於同年三月十日再以存證信函通知被上訴人終止系爭耕地租約，
並於起訴時自認：「（系爭土地）於三十九年間由當時之所有權
人劉興出租於被告（即被上訴人）乙○○耕種……」等情，有卷
附存證信函及上訴人九十二年七月二十五日準備書狀可憑。況依
上訴人所提系爭土地登記謄本「其他登記事項」欄亦載明「有三
七五租約」，上訴人對於該項記載，自不得諉為不知。高雄縣政
府在劉興與被上訴人於三十九年間簽立租約後，每六年必通知當
事人換約，迄今已歷五十餘年，若劉興與被上訴人於三十九年間
未簽立租約，衡情該等出租人豈有任令被上訴人耕作系爭土地及
對於租約並無任何爭執之理？參以大寮鄉公所函稱：租金支付方
式及繳納地點之選擇係雙方當事人劉興、乙○○約定，由承辦人
蔡奇士填寫，相關法令並無特別規定等語，及系爭土地於三十九
年間訂立租約，就應繳納地租方式載明繳納實物地點約定在大寮
鄉埤頂村（里）二十號，該處所係當時承租人住處等情，有該鄉
公所函及租賃契約書足憑，足證劉興與被上訴人於三十九年間就
系爭土地確有訂立租約，且租金支付方式係屬往取債務之性質，
應由出租人至被上訴人之住所收取租金。出租人如未赴承租人處
收租者，只構成受領遲延，不能謂為承租人欠租。況依上訴人所
提被上訴人於七十九年間繳納蓬萊稻谷至三義商行、鳳山市農會
，自八十一年間起提存至法院之相關繳納地租證明文件，堪認上
訴人明知被上訴人已多年均採取提存方式為繳納地租之方式，苟
兩造間並無往取債務之約定，上訴人豈有未為任何反對之表示，
迄九十二年二月間始以存證信函催繳多年積欠地租之理？是被上
訴人所為之提存，自生清償效力。上訴人以被上訴人遲延給付租
金，積欠租金達二年以上之總額，依耕地三七五減租條例第十七
條第一項第三款為終止租約之意思表示，應不生終止系爭租約之
效力。被上訴人於原訂租約期滿時，已向主管機關大寮鄉公所申
請繼續承租，經該公所核定准由被上訴人自九十二年一月一日起
續訂租約六年之事實，有大寮鄉公所函、通知、核定承租人續訂
租約通知書等件可稽，且為兩造所不爭執，自堪採信。上訴人收
回系爭土地自耕之申請既未經大寮鄉公所予以核准，且已另行核
定准許被上訴人續訂租約六年，系爭耕地租賃關係尚難謂已消滅
。又被上訴人前曾向高雄縣鳳山市公所申請九十二年二期作休耕
，業經該公所核准在案等情，有高雄縣鳳山市公所函可稽，而休
耕係為維持耕地之地力或轉作其他經政府獎勵之作物以達耕地永
續經營之目的，被上訴人於九十二年二期作既係配合政府之政策
而為休耕，核與不自任耕作或放棄耕作之情形有別。上訴人主張
被上訴人因年事已高而未能自任耕作，原租約即應歸於無效云云
，即無足採，因而維持第一審所為上訴人敗訴之判決，駁回其上
訴，經核於法洵無違誤。上訴論旨，徒執陳詞並就原審取捨證據
、認定事實及解釋契約之職權行使，指摘原判決不當，聲明廢棄
，為無理由。
據上論結，本件上訴為無理由。依民事訴訟法第四百八十一條、
第四百四十九條第一項、第七十八條，判決如主文。
中    華    民    國  九十五  年    四    月   二十   日
                      最高法院民事第七庭
                          審判長法官  劉  延  村
                                法官  劉  福  來
                                法官  黃  秀  得
                                法官  吳  謀  焰
                                法官  李  寶  堂
      本件正本證明與原本無異
                                      書  記  官
中    華    民    國  九十五  年    五    月    三    日
                                                      Ｋ


司法院資訊處製作；財團法人民間司法改革基金會備份。
